【裁判字號】    98,簡上,64
【裁判日期】    990324
【裁判案由】    確認租賃關係存在
【裁判全文】
臺灣屏東地方法院民事判決              98年度簡上字第64號
上  訴  人  樹標企業股份有限公司
法定代理人  丁○○
被 上 訴人  屏東縣崁頂鄉農會
法定代理人  丙○○
訴訟代理人  陳世明律師
當事人間請求確認租賃關係存在事件，上訴人對於中華民國98年
6 月18日本院98年度潮簡字第70號第一審判決提起上訴，本院於
民國99年3月10日言詞辯論終結，判決如下：
    主      文
上訴駁回。
第二審訴訟費用由上訴人負擔。
    事實及理由
一、上訴人起訴主張：
(一)、被上訴人屏東縣崁頂鄉農會於89年間原欲在其所有之坐落屏
    東縣枋寮鄉○○段13地號土地（門牌號碼：屏東縣枋寮鄉○○村○○路○ 段57號，下稱系爭土地）上興建農產品加工廠
    之新廠房（下稱系爭廠房），產製堆肥等農業相關物料，已
    向訴外人屏東縣政府申請工廠設立許可，並發包予訴外人恆
    發營造有限公司（下稱恆發公司）承造，嗣被上訴人因種種
    因素經內部檢討後而暫緩興建系爭廠房。後被上訴人即經人
    轉介，與當時尋覓廠房甚殷，欲從事膠帶生產事業之上訴人
    聯繫，雙方洽談數週後，遂於89年10月23日立有「崁頂鄉農
    會農產品加工廠租賃協議同意書」（下稱租賃協議同意）1
    紙，約定就被上訴人原計畫興建之系爭廠房，再增寬4.5 公
    尺後出租與上訴人，作為上訴人設立膠帶生產工廠之用，並
    約定增寬4.5 公尺所增加之工程費用由上訴人負擔，且於期
    滿或上訴人結束營運時，將該增寬部分歸於被上訴人而不請
    求補償。該租賃協議同意書並由被上訴人之理事長黃振興、
    常務監事甲○○、總幹事乙○○與上訴人公司負責人丁○○
    等共同簽名為憑。至於增寬4.5 公尺而應歸上訴人負擔之工
    程費用30萬元一事，亦於同日由興建系爭廠房契約之當事人
    ，即承包商恆發公司負責人李正義與起造人即被上訴人之總
    幹事乙○○，立有工程估價書1 紙可稽。上訴人公司負責人
    亦於該工程估價書上簽名，作為願意負擔增寬部分工程費用
    30 萬 元之證明。
(二)、租約訂定後，被上訴人於89年10月31日製發設廠同意書數份
    給上訴人，俾上訴人得憑以持向工業主管機關申辦工廠設立
    許可事宜。同年11月2 日，上訴人持憑該設廠同意書及其他
    應備表冊，向屏東縣政府申請「樹標企業股份有限公司屏南
    廠」工廠設立許可，被上訴人則向屏東縣政府申請撤回前揭
    已申請之農產品加工廠之工廠設立許可案。同年月7 日，屏
    東縣政府將上訴人申請工廠設立許可案與被上訴人申請撤回
    設立許可案，併案函送經濟部中部辦公室審查，同年月10日
    經濟部函准上訴人工廠設立許可，其後經濟部工業局屏南工
    業區服務中心亦以上訴人為工業區之廠商而為公文之往返。
(三)、雙方租賃契約於89年10月23日訂定後，被上訴人始終未依約
    定期日興工建造。上訴人因急需廠房，乃由公司負責人丁○○與被上訴人之總幹事乙○○、承包商恆發公司負責人李正
    義等人，於89年12月5 日在被上訴人辦公室協商工程進度事
    宜。兩造間均同意以承包商恆發公司所提出之新建工程進度
    表作為履行租賃契約之基礎，亦即被上訴人至遲應於90年1
    月20日完成水電、消防安裝並報請完工檢驗，且約定90年2
    月9 日交付租賃物，惟迄未蒙被上訴人履行。爰起訴請求確
    認兩造租賃關係存在，嗣訴訟中追加請求被上訴人交付租賃
    物。並聲明：（一) 確認兩造間就坐落屏東縣枋寮鄉○○村
    ○○路○ 段57號，如附圖一綠線標示範圍內之工廠廠房、辦
    公室（即附圖二所示編號Ａ部分面積316 平方公尺之1 層鋼
    筋混凝土建物、Ｂ部分面積828 平方公尺之鐵皮屋）之不定
    期租賃關係存在。( 二) 被上訴人應將上開確認之法律關係
    中之租賃標的物交付上訴人使用。
二、被上訴人抗辯：
(一)、被上訴人之前任理事長黃振興雖曾與上訴人於89年10月23日
    簽立租賃協議同意書，然該同意書僅表明被上訴人同意將系
    爭廠房出租與上訴人之旨，對於租金、租期、違約責任等租
    賃契約內容之重要要件並無約定，顯見系爭同意書僅為預約
    性質，並非租賃契約本約，上訴人主張兩造間就系爭廠房有
    租賃關係存在，顯有誤會。
(二)、縱認兩造簽立之系爭同意書為租賃契約之本約，該租賃契約
    亦已解除，蓋租賃協議同意書簽立後，一方面被上訴人提供
    設廠同意書予上訴人，由上訴人先進行設廠文件審核之書面
    作業流程，以便租賃契約內容確定後，上訴人得以立刻使用
    廠房，節省上訴人之成本，一方面兩造乃就租約內容細節進
    行洽商，惟因租金數額、廠房維修責任、租賃期間等租約內
    容兩造洽談多時，均無法達成共識，以致兩造遲遲無法簽立
    租賃契約書及交付廠房，最後放棄，上訴人乃於91年1 月29
    日發函通知被上訴人解除本件租約（應是預約），被上訴人
    亦表同意，兩造從此未再談論系爭廠房租賃事件，迄今已近
    7 年，兩造並無任何租賃關係存在。
(三)、退一步言，即認兩造簽立之系爭同意書為租賃契約之本約，
    該租賃契約亦未解除，然上訴人之請求亦無理由，蓋上訴人
    欲主張買賣不破租賃，仍對上開不動產有租賃關係存在，必
    須在「出租人於租賃物交付後，承租人占有中，將其所有權
    讓與第三人」之情形下方得主張，然本件租賃物並無交付上
    訴人，亦非在上訴人占有中將其所有權讓與第三人，故而，
    被上訴人之主張並無訴之利益，欠缺權利保護要件應予駁回
    。又即若本件有民法第425 條1 項規定之適用，認為上訴人
    得對申豐公司主張租賃關係，則被上訴人之出租人地位，已
    於97年2 月27日將上開不動產之所有權登記為申豐公司所有
    時，由申豐公司承受，被上訴人已非系爭租賃契約之當事人
    ，上訴人主張兩造之間仍有租賃關係存在，顯無理由等語。
    並聲明：駁回上訴人第一審之訴。
三、原審判決以系爭法律關係因租賃標的物所有權之讓與，而屬
    過去之租賃關係，依最高法院49年台上字第1813號判例，上
    訴人顯無即受確認判決之法律上利益；又系爭廠房、辦公室
    既已因買賣而移轉為訴外人申豐公司所有，則兩造不論前係
    有上訴人所主張之租賃關係或被上訴人所抗辯僅為預約之法
    律關係存在，亦係上訴人得否依債務不履行或類推債務不履
    行之相關法律規定向被上訴人為請求，當不得請求被上訴人
    交付系爭廠房、辦公室為理由，駁回上訴人之訴。
四、上訴人不服提起上訴，除引用上訴人於第一審提出之事實及
    理由外，並補充陳稱：本件系爭契約雖為民法第422 條後段
    所定之不定期限租賃，惟土地法第100 條屬民法第450 條第
    2 項當事人得隨時終止契約之特別規定，出租人無主張依民
    法第450 條第2 項終止租約之餘地。被上訴人98年8 月3 日
    答辯狀中，僅援引普通法之規定，即為終止系爭租約之聲明
    ，復未證明本件有若何可以充分特別法所定之收回房屋要件
    事實，率爾主張終止租約，顯非可採。上訴聲明為：一、原
    判決廢棄；二、確認上訴人與被上訴人間就座落屏東縣枋寮
    鄉○○村○○路○ 段57號，如原審起訴狀附圖綠線標示範圍
    內之工廠廠房、辦公室之不定期租賃關係存在；三、被上訴
    人應將第二項確認之法律關係中之租賃標的物交付上訴人使
    用；四、第一、二審訴訟費用由被上訴人負擔。被上訴人則
    於本院聲明：駁回上訴人之上訴。
五、兩造不爭執之事實：
（一）被上訴人原欲自己申設農產品加工廠，並以原審證9 號（
    原審卷第94頁）所示之廠房配置藍圖等書件，向屏東縣政府
    轉陳經濟部請求設廠許可。
（二）被上訴人於89年10月16日函報屏東縣政府，撤銷被上訴人
    自己原欲申設之農產品加工廠許可案。
（三）雙方於89年10月23日簽有租賃協議同意書。
（四）雙方於89年10月23日簽有增建4.5 米廠房契約書。
（五）被上訴人於89年10月31日交付設廠同意書與上訴人。
（六）上訴人持上開設廠同意書、廠房配置藍圖等，以上訴人自
    己名義，向屏東縣政府轉陳經濟部請求設廠許可，於89年11
    月10日取得經濟部核准公文（見原審卷第9 頁）。
（七）租賃標的物於尚未交付上訴人使用前，已經由被上訴人於
    98年間（應為97年之誤）出賣與訴外之申豐化學股份有限公
    司。
六、兩造爭執之事項：
（一）本件上訴人之起訴有無確認利益？
（二）被上訴人之前任理事長黃振興於89年10月23日與上訴人簽
    立之「崁頂鄉農會農產品加工廠租賃協議同意書」（以下簡
    稱系爭同意書），為預約或本約？
（三）若認兩造簽立之系爭同意書為租賃契約之本約，該租賃契
    約是否已解除？
（四）若認兩造簽立之系爭同意書為租賃契約之本約，且該租賃
    契約尚未解除，是否已於98年9 月30日終止？
七、本院之判斷：茲就上開兩造協議簡化之爭執事項，分別審酌
    如下：
（一）被上訴人之前任理事長黃振興於89年10月23日與上訴人簽
    立之「崁頂鄉農會農產品加工廠租賃協議同意書」（以下簡
    稱系爭同意書），為預約或本約？
    按租賃乃特定當事人間所締結之債權契約，對於契約必要之
    點即租金與標的物之意思表示必須一致，否則其契約即難謂
    已成立（參見最高法院89年台上字第676 號判決）。經查被
    上訴人之前任理事長黃振興依據89年9 月26日被上訴人內部
    召開之理事會決議出租予上訴人，每月租金新台幣（下同）
    90,000元，會同被上訴人前農會總幹事之乙○○及前常務監
    事甲○○代表被上訴人於89年10月23日簽立租賃協議同意書
    （見原審卷第5 頁），該同意書之第1 項即已載明被上訴人
    同意將系爭廠房出租與上訴人。次查兩造於簽立該同意書時
    ，有言及租金為75,000元，此有上訴人提出之嗣後於90年3
    月4 日與乙○○及90年5 月28日與甲○○通電話時曾對每月
    租金是否75,000元有所協商之錄音帶及譯文附卷可證（譯文
    見原審卷第96業至100 頁），且當庭播放錄音後，證人乙○○、甲○○雖證稱時間相隔很久，內容不記得及不敢確定是
    否為其等之聲音；然查被上訴人已自陳錄音及內容大致相同
    ，並對上開租金是否75,000元有所協商之事實，並不爭執，
    僅辯稱理事會原決議之租金是90,000元云云。是故，上訴人
    與有權代理之黃振興、乙○○、甲○○等人簽立該租賃協議
    同意書時已就租賃物及租金意思表示一致，該租賃契約即已
    成立。至於嗣後對於租金有無依原簽定租約時75,000元或改
    依理事會通過之90,000元及被上訴人有無依約履行同意上訴
    人增建完成4.5 米寬廠房，均不影響該租約之成立。基上所
    述，兩造簽定之該租賃協議同意書，應為本約，而非預約。
（二）本件上訴人之起訴有無確認利益？
  (1)按依民事訴訟法第247 條第1 項規定，非有即受確認判決之
    法律上利益者，不得提起確認法律關係之訴。所謂有即受確
    認判決之法律上利益，須為現在不明確之法律關係，如已過
    去或將來應發生之法律關係，則不得為此訴之標的（參見最
    高法院著有49年台上字第1813號判例要旨）。次按民法第四
    百二十五條第一項規定，出租人於租賃物交付後，承租人占
    有中，縱將其所有權讓與第三人，其租賃契約對於受讓人仍
    繼續存在，此項「所有權讓與不破租賃原則」之適用，必以
    該租賃物讓與之時，已存在有效之租賃契約，並經承租人占
    有中為前提（參見最高法院97年台上字第508 號判決要旨）
    ，合先敘明。
  (2)經查兩造雖已簽立上開有效成立之租賃協議同意書；但查被
    上訴人除於89年10月31日交付設廠同意書（見原審卷第7 頁
    ）與上訴人及上訴人持上開設廠同意書、廠房配置藍圖等，
    以上訴人自己名義，向屏東縣政府轉陳經濟部請求設廠許可
    ，於89年11 月10 日取得經濟部核准公文（見原審卷第9 頁
    ）外，系爭土地、廠房等地上物迄未交付上訴人使用，且被
    上訴人已於97年2 月15日出售予訴外人申豐化學工業股份有
    限公司（下稱申豐公司），並於同年2 月27日完成所有權移
    登記等情，業據原告提出土地登記謄本、建物登記謄本各乙
    份附卷可稽（見原審卷第37至40頁），上情均為兩造所不爭
    執，堪信真實。足證系爭土地、廠房等租賃物，於兩造租約
    成立後，迄未交付上訴人占有使用，且被上訴人已將系爭租
    賃物讓與申豐公司，揆諸上開法條及最高法院判決意旨，兩
    造租賃關係已因系爭租賃物所有權之讓與，屬過去之租賃關
    係，而非現在之法律關係，上訴人亦不得主張其對申豐公司
    就系爭租賃物有租賃關係存在。從而，上訴人顯無即受確認
    判決之法律上利益，其提起本件確認之訴，於法不合。
（三）若認兩造簽立之系爭同意書為租賃契約之本約，該租賃契
    約是否已解除？
    經查兩造簽立租賃協議同意書後，被上訴人即於89年10月31
    日交付設廠同意書與上訴人，上訴人亦持上開設廠同意書、
    廠房配置藍圖等，以上訴人自己名義，向屏東縣政府轉陳經
    濟部請求設廠許可，於89年11月10日取得經濟部核准公文。
    次查兩造亦於89年10月23日就租賃標的物增寬4. 5米部份，
    約定由上訴人負擔因此增加之工程費用30萬元，同日即簽訂
    工程估價書（見原審卷第6 頁），並由上訴人當場簽發增寬
    部分之工程費用定金6 萬元支票一紙，交被上訴人收執，被
    上訴人當場旋將該支票轉交其承包商恆發營造有限公司，做
    為興建經費且已兌現，業經兆豐銀行高雄分行函復支票確為
    恆發公司於89年10月26日兌領等情（見原審卷第106 頁）。
    其後，因廠房維修責任、租金究應為75,000元或90,000元等
    事項未能達成協議，以致遲未交付系爭租賃物，上訴人乃於
    91 年1月29日以存證信函通知被上訴人解除契約（見原審卷
    第24頁）等事實，均為兩造所不爭執，堪信真實。上訴人雖
    主張「按契約當事人之一方履行遲延時，他方當事人苟未定
    相當期限為履行之催告，並因其於限期內仍未履行而行使解
    除權，則已成立之契約，即仍屬存在，最高法院3 0 年上字
    2 14號著有判例。本件上訴人雖曾於9 1 年1 月2 9 日發函
    通知被上訴人解除系爭租賃契約，惟上訴人發函之時並無解
    除權（因未定期催告），故已存在之系爭租約並未合法解除
    」云云；然查上訴人於91年1 月29日所發並由被上訴人收受
    之該存證信函內容已載明「一、貴農會與本公司前訂定之屏
    南工業區廠房及場地（指系爭租賃物）租用一事，年來迭經
    本公司催告交付租賃物，惟均不獲貴農會置理，本公司深感
    無奈及遺憾。二、今特馳函聲明前揭租賃契約解除。三、請
    查照！」，足證上訴人已於解約前，多次定期催告被上訴人
    履行交付系爭租賃物未果後，始行解除契約，且其解除契約
    之通知已送達被上訴人，自生解除系爭租約之效力。又系爭
    租約既已發生解約之效力，對於是否已於98年9 月30日終止
    租約，即無再行審酌之必要。
八、綜上所述，本件上訴人訴請（一) 確認兩造間就坐落屏東縣
    枋寮鄉○○村○○路○段57 號，如附圖一綠線標示範圍內之
    工廠廠房、辦公室即附圖二所示編號Ａ部分面積316 平方公
    尺之1 層鋼筋混凝土建物、Ｂ部分面積828 平方公尺之鐵皮
    屋之不定期租賃關係存在。( 二) 被上訴人應將上開確認之
    法律關係中之租賃標的物交付上訴人使用，為無理由，應予
    駁回。原審因而駁回上訴人在第一審之訴，經核並無違誤，
    上訴意旨猶執陳詞指摘原判決不當，求予廢棄改判，非有理
    由，應予駁回。
九、本件事證已臻明確，兩造其餘攻擊、防禦方法及其他主張與
    舉證，核與判決結果不生影響，爰不逐一論駁，併此敘明。
十、據上論結，本件上訴為無理由，依民事訴訟法第436 條之1
    第3項 、第449 條第1 項、第78條，判決如主文。
中    華    民    國    99    年    3    月    24    日
                  民事第二庭    審判長法  官  張世賢
                                      法  官  陳威宏
                                      法  官  胡晏彰
上正本證明與原本無異。
本判決不得上訴。
中    華    民    國    99    年    3     月    24    日
                                      書記官  郭松菊

司法院資訊處製作；財團法人民間司法改革基金會備份。
